【裁判字號】    98,上易,1028
【裁判日期】    990420
【裁判案由】    返還土地
【裁判全文】
臺灣高等法院民事判決                98年度上易字第1028號
上  訴  人  財團法人台灣省台北縣大觀書社
法定代理人  甲○○
訴訟代理人  羅翠慧律師
複  代理人  李姝律師
被  上訴人  丙○○
訴訟代理人  陳學驊律師
複  代理人  張藝騰律師
被  上訴人  乙○○
上列當事人間請求返還土地事件，上訴人對於中華民國98年9月1
7日臺灣板橋地方法院97年度重訴字第444號第一審判決提起上訴
，本院於99年3月30日言詞辯論終結，判決如下：
    主  文
原判決關於駁回上訴人後開第二、三項之訴部分，及該部分假執
行之聲請，並訴訟費用之裁判（確定部分除外）均廢棄。
被上訴人丙○○應再給付上訴人新臺幣貳拾萬陸仟捌佰壹拾元
，及自民國九十七年九月二十三日起至清償日止，按週年利率百
分之五計算之利息，暨自民國九十七年十月一日起至返還如原判
決附圖所示B1及B2部分土地之日止，按月再應給付新臺幣仟玖
佰肆拾柒元。
被上訴人乙○○應再給付上訴人新臺幣貳拾萬零貳佰伍拾元，
及自民國九十八年七月八日起至清償日止，按週年利率百分之五
計算之利息，暨自民國九十八年七月八日起至返還如原判決附圖
所示A1及A2部分土地之日止，按月再應給付新臺幣仟捌佰拾
柒元。
其餘上訴駁回。
第一審（確定部分除外）、及第二審訴訟費用，由被上訴人負擔
五分之三，餘由上訴人負擔。
    事實及理由
一、上訴人主張：
    (一)坐落臺北縣板橋市○○段11號及11-3號地號土地為伊所有
      （下稱系爭11號及11-3號土地），詎被上訴人丙○○（即
      楊文堂）並無法律上之權源，無權占有伊所有前開土地如
      原判決附圖（下稱附圖）所示B1（面積155.32平方公尺）
      及B2（面積139.22平方公尺）部分興建門牌號碼為臺北縣
      板橋市○○○街124巷65之7號建物（下稱系爭65-7號建物
      ）；及無權占有伊所有前開土地如附圖所示A1（面積144.
      06平方公尺）及A2（面積142.32平方公尺）興建門牌號碼
      為臺北縣板橋市○○○街124巷65之6號建物（下稱系爭
      65-6號建物）。嗣被上訴人丙○○將系爭65-7號建物出租
      予原審共同被告東盟室內裝修有限公司（下稱東盟公司）
      占有使用。伊自得依民法第767條規定，請求東盟公司自
      系爭65-7號建物所占用之土地遷出。併依民法第767條規
      定請求被上訴人丙○○將系爭65-7號建物拆除，將占用土
      地返還予伊。另被上訴人丙○○無權占有伊土地建屋出租
      他人，受有相當於租金之不當得利，致伊受有損害，伊亦
      得依不當得利之法則，請求被上訴人丙○○給付起訴前5
      年起至返還土地之日止，按申報地價10％計算相當於租金
      之不當得利，其中起訴前5年之租金為789,367元〔（
      155.32 ＋139.22）×5,360×10％×5＝789,367〕；另自
      民國（下同）97年10月1日起，按月給付金額為13,156元
      〔（155.32＋139.22）×5,360×10％/12＝13,156〕。
    (二)又被上訴人丙○○於87年2月20日與被上訴人乙○○簽署
      讓渡書，將前開65-6號建物之事實上處分權讓與被上訴人
      乙○○使用。被上訴人丙○○既無使用系爭土地合法權源
      ，自無法將土地使用權併予讓渡。伊自得依民法第767條
      規定請求被上訴人乙○○將65-6號建物拆除，將占用土地
      返還上訴人。另被上訴人乙○○所具有事實上處分權之
      65-6 號建物無權占有伊土地，受有相當於租金之不當得
      利，致伊受有損害，伊亦得依不當得利之法則，請求被上
      訴人乙○○給付自98年7月7日（即追加準備書狀送達日）
      起算前5年起至返還土地之日止，按申報地價10％計算相
      當於租金之不當得利，其中追加前5年租金為767,498元〔
      （144.06＋142.32）×5,360×10％×5＝767,498〕；另
      自98年7月8日起至返還土地之日，按月給付金額為12,792
      元〔（144.06＋142.32）×5,360×10％/12=12,792〕。
    (三)茲系爭土地鄰近環河道路，附近有菜市場，鄰近又有大觀
      國中、大觀國小、華僑實驗中學、國立臺灣藝術大學等學
      校，生活機能良好，伊以系爭土地申報地價10％計算本件
      相當於不當得利之租金，並未過高。況系爭土地原作農業
      使用，無須繳納地價稅，嗣因被上訴人在系爭土地上搭蓋
      建物作商業使用，致伊必須自94年開始改按一般用地稅率
      課徵地價稅，此地價稅負擔係可歸責於被上訴人。至被上
      訴人丙○○是否有讓渡金之損失，與伊無涉。
    (四)爰依民法第767條及第179條之規定，求為命：1.東盟公司
      應自系爭土地如附圖所示B1、B2部分遷出。2.被上訴人丙
      ○○應將65-7號建物拆除，將占用如附圖所示B1、B2土地
      返還上訴人。3.被上訴人丙○○應給付上訴人789,367元
      ，及自97年9月23日起至清償日止，按週年利率5％計算之
      利息；併自97年10月1日起至返還第2項土地之日止，按月
      給付上訴人13,156元。4.被上訴人乙○○應將65-6號建物
      拆除，將占用如附圖所示A1、A2土地返還上訴人。5.被上
      訴人乙○○應給付上訴人767,498元，及自98年7月8日起
      至清償日止，按週年利率5％計算之利息；併自98年7月8
      日起至返還第4項土地之日止，按月給付上訴人12,792元
      。6.以供擔保為條件宣告假執行之判決。
二、被上訴人丙○○則以：伊係於83年11月7日與訴外人洪設榮
    、林二郎及黃連英3人（下稱洪設榮等3人）簽署土地使用權
    讓渡書，因而取得連同11號及11-3號土地之永久土地使用權
    及開發權，並因而支付讓渡金525萬元。洪設榮等3人為證明
    其等確有土地永久使用權及開發權，亦提出其等與前手洪英
    鐘所簽署讓渡書，並聲稱其權利源於土地所有權人出讓而來
    ，依民法第940條、943條規定，伊自屬有權占有。縱若洪設
    榮等3人就系爭土地係屬無權處分，然伊係信賴其等所提出
    相關證明文件而讓渡系爭土地，屬善意占有人，依民法第
    952條規定，並無不當得利可言，遑論依該地里長向地政機
    關調取地籍圖所示，伊使用範圍，顯與上訴人所有土地位置
    不符。又系爭11號土地依77年間手抄謄本可知土地重測後面
    積由原本62公畝62平方公尺增加為62公畝8478平方公尺，足
    足增加了8,416平方公尺，由地籍重測前後之界線變動可知
    ，伊受讓前手權利源於本屬鄰近淡水河所沖積之河埔新生地
    等河川水利用地之無主地或國有地，洪設榮等3人早於77年
    重測前依民法第769條規定時效取得所有權，僅不知而未登
    記。雖系爭土地登記為上訴人所有，實際應為他人所有，且
    依手抄本上載有數名佃農存在，依合理推斷，當時佃農有柯
    、李、黃、洪等4人，伊前手即係洪姓子孫，依民法第843條
    規定，亦屬有權占有。況上訴人計算相當於不當得利之租金
    ，以系爭土地公告地價年息10％為計算之依據，顯屬過高。
    另伊自前手處讓渡系爭土地使用權時，曾給付525萬元讓渡
    金，應得與上訴人請求之金額相互扣抵。再不問伊屬善意或
    惡意占有人，均得依民法第954條、第955條與第957條（準
    用無因管理）規定，向上訴人請求返還開發、開墾系爭土地
    所支出必要及有益費用共2,936,000元，並主張抵銷等語置
    辯。
    被上訴人乙○○則以：伊確於87年間因讓渡取得65-6號建物
    事實上處分權及坐落基地之使用權，伊並不清楚本件的狀況
    ，上訴人請求之金額顯屬過高等語置辯。
三、原審為上訴人一部勝訴、一部敗訴之判決。即判命東盟公司
    應自系爭11號土地如附圖所示B1部分及11-3號土地如附圖所
    示B2部分遷出（即聲明1.）；被上訴人丙○○應將系爭11號
    土地如附圖所示B1部分及11-3號土地如附圖所示B2部分上之
    建物拆除，並將前開土地返還上訴人（即聲明2.）；被上訴
    人乙○○應將系爭11號土地如附圖所示A1部分及11-3號土地
    如附圖所示A2部分上之建物拆除，將前開土地返還上訴人（
    即聲明4.）；丙○○應給付上訴人394,684元本息，暨自97
    年10月1日起至返還前開占用土地之日止，按月給付6,578元
    （即聲明3.）；乙○○應給付上訴人383,749元本息，暨自
    98年7月8日起至返還前開占用土地之日止，按月給付6,396
    元（即聲明5.）；並駁回上訴人其餘請求（即聲明3.中另請
    求丙○○給付394,683元本息，暨自97年10月1日起至返還前
    開占用土地之日止，按月給付6,578元；及聲明5.中另請求
    乙○○給付383,749元本息，暨自98年7月8日起至返還前開
    占用土地之日止，按月給付6,396元部分）。東盟公司及被
    上訴人就其敗訴部分，均未聲明不服，已告確定，不再贅述
    。上訴人就其敗訴部分，提起上訴，聲明：(一)原判決不利於
    上訴人部分廢棄。(二)上廢棄部分，丙○○應再給付上訴人
    394,683元，及自97年9月23日起至清償日止，按週年利率5
    ％計算之利息，並自97年10月1日起至返還如附圖所示B1及
    B2部分之土地之日止，按月再給付上訴人6,578元。(三)上廢
    棄部分，乙○○應再給付上訴人383,749元，及自98年7月8
    日起至清償日止，按週年利率5％計算之利息，並自98年7月
    8日起至返還如附圖所示A1及A2部分土地之日止，按月再給
    付上訴人6,396元。(四)第(二)、(三)項聲明，請准供擔保宣告假
    執行。被上訴人則聲明：上訴駁回。
四、查系爭11號及11-3號土地目前均登記為上訴人所有，依土地
    登記謄本所示：登記日期均為「63年4月4日」、登記原因則
    為「總登記」、原因發生日期為「63年1月15日」。另系爭
    11號、11-3號土地自89年迄96年1月申報地價均為每平方公
    尺5,360元。嗣經原審法院囑託地政機關測量結果：系爭65-
    7號建物坐落於系爭土地如附圖所示B1（155.32平方公尺）
    及B2（139.22平方公尺）部分；系爭65-6號建物則坐落於系
    爭土地如附圖所示A1（144.06平方公尺）、A2（142.32平方
    公尺）。系爭65-7號建物為丙○○所興建，自84年間起即出
    租予東盟公司占有使用迄今。系爭65-6號建物亦為丙○○所
    興建，於87年間讓渡事實上處分權予乙○○等情，有土地登
    記謄本、土地地價第二類謄本、勘驗筆錄、土地複丈成果圖
    及讓渡書等為證（調解卷第9至10頁，原審卷第34至37、115
    至119、158至159頁），復為兩造所不爭執，自堪信為真實
    。
五、上訴人主張被上訴人丙○○所有系爭65-7號建物無權占有系
    爭系爭土地如附圖所示B1、B2，被上訴人乙○○所有系爭
    65-6號建物無權占有系爭土地如附圖所示A1、A2，爰請求拆
    屋還地等語；被上訴人丙○○則以上開情詞置辯。是本件首
    應審酌者，為被上訴人是否無權占有系爭土地？經查：
    (一)按最高法院40年臺上字第1892號判例意旨稱：土地法第43
      條所謂登記有絕對效力，係為保護因信賴登記取得土地權
      利之第三人而設，故登記原因無效或得撤銷時，在第三人
      未取得土地權利前，真正權利人對於登記名義人仍得主張
      之。此所謂真正權利人對於登記名義人得主張之權利，係
      指與其主張取得權利（所有權）有關之事項而言，若於其
      取得權利無關之事項，雖關係登記名義人之登記是否涉及
      無效或得撤銷之原因，仍不得據以提出爭執（最高法院97
      年度臺上字第217號判決意旨參照）。查上訴人既為系爭
      土地登記所有權人，被上訴人復非以其為真正權利人（所
      有權人）對上訴人為有權占有之抗辯，按諸前開判決意旨
      ，縱上訴人因登記取得之所有權有無效或得撤銷原因，被
      上訴人仍不得據以爭執。
    (二)遑論，按「辦理土地登記前，應先辦理地籍測量，其已依
      法辦理地籍測量之地方，應即依本法規定辦理總登記」；
      「和平繼續占有之土地，依民法第769條或第770條之規定
      ，得請求登記為所有人者，應於登記期限內經土地四鄰證
      明，聲請土地所有權之登記」；「逾登記期限無人聲請登
      記之土地，其土地視為無主土地，由該管巿縣地政機關公
      告之，公告期滿無人提出異議，即為國有土地之登記」；
      「合法占有土地人未於登記期限內聲請登記，亦未於公告
      期間內提出異議者，喪失其占有之權利」，土地法第38條
      第1項、第54條、第57條及第60條分別定有明文。行政院
      訂定之「逾總登記期限無人申請登記之土地處理原則」第
      1點亦規定：「已完成無主土地公告及代管程序，並已登
      記為國有之土地，應不再受理主張權利與補辦登記」，足
      見我國土地總登記係採取強制主義，藉以保持地籍之真實
      ，且為加強登記業務之進行，定有除斥期間，逾期未聲請
      登記者，不必另為拋棄之意思表示，即視為無主土地，公
      告期滿無人提出異議，原權利人即喪失權利而為國有土地
      （最高法院86年度臺上字第993號判決意旨參照）。次按
      上訴人於臺灣省光復時，縱以已具備民法第769條之要件
      ，自光復之日起得請求登記為所有人，然上訴人既未依土
      地法第54條聲請為所有權之登記，亦未於公告期間內提出
      異議，依同法第60條之規定，亦已喪失其占有之權利，何
      能請求塗銷被上訴人之登記，及確認其所有權存在（最高
      法院50年臺上字第142號判例參照）。系爭土地既以「總
      登記」為原因登記為上訴人所有，本難認屬「無主地」。
      且倘如被上訴人所稱於重測前確屬「無主地」（即於重測
      後始將「無主地」劃入歸屬成為系爭土地之一部），前開
      土地亦基於我國土地總登記採取強制主義，而早因公告期
      滿而成為「國有地」，再因重測而登記為上訴人所有，此
      重測後結果，即非被上訴人丙○○之前手或前前手所得爭
      執。加以被上訴人丙○○係辯稱洪設榮等3人並未依土地
      法第54條規定聲請為所有權登記等語，亦早已喪失其占有
      之權利。即經原審法院調查結果認，縱令被上訴人丙○○
      所抗辯之內容可信為真正。其前手或前前手亦不得認有合
      法占用系爭土地之權源，自無再傳訊郭永倉、洪設榮、林
      二郎、黃李連、洪英鐘（待證事實均為證明丙○○與洪設
      榮等3人間讓渡書為真正及讓渡過程）之必要，併此敘明
      。
    (三)況原審囑託地政機關測量結果：系爭65-7號建物坐落於系
      爭土地如附圖所示B1（155.32平方公尺）及B2（139.22
      平方公尺）部分；系爭65-6號土地則坐落於系爭土地如附
      圖所示A1（144.06平方公尺）、A2（142.32平方公尺）部
      分等情，有複丈成果圖1份在卷可佐（原審卷第119頁），
      而可認為真正。丙○○僅執自行標示地籍資料（原審卷第
      84頁）即謂其所興建前開建物並未占有系爭土地，並無可
      採。至其聲請調閱系爭土地83年至今土地重測、重劃相關
      資料部分，則與前述測量之結果無涉（前述測量乃以目前
      地籍線為基準，與系爭土地是否經重測（重劃）或重測（
      重劃）前位置均無關），故無調取之必要。
    (四)被上訴人丙○○復抗辯：其前手或前前手為永佃權人之繼
      承人，其既與洪設榮等3人簽署權利讓渡書，依民法第843
      條規定，亦屬有權占有等語。然按不動產物權，依法律行
      為而取得設定、喪失、及變更者，非經登記，不生效力，
      民法第758條定有明文。姑不論被上訴人就其前手為永佃
      權人之繼承人一節，依所提出資料尚難信為真實，而無可
      採。即令屬實，其等與被上訴人丙○○所簽署讓渡書僅屬
      債權契約，被上訴人丙○○既未進而為永佃權之登記，本
      難執以對抗上訴人。遑論，稱永佃權者，謂支付佃租永久
      在他人土地上為耕作或牧畜之權，民法第842條第1項定有
      明文。依卷附讓渡書記載及丙○○所陳事實，既無所謂耕
      作或牧畜等情，則丙○○執此謂其因受讓永佃權故屬有權
      占有等語，亦無可採。
    (五)此外，被上訴人並未再提出其餘證據證明其確屬有權占有
      ，其辯稱有占有系爭土地之權源，即無可採，是上訴人依
      民法第767條規定，主張東盟公司自系爭土地如附圖所示
      B1、B2部分遷出；丙○○應將65-7號建物拆除，將占用如
      附圖所示B1、B2部分土地返還上訴人；乙○○應將65-6
      號建物拆除，將占用如附圖所示A1、A2部分土地返還上訴
      人，自為可取。
六、按無法律上之原因而受利益，致他人受損害者，應返還其利
    益。雖有法律上之原因，而其後已不存在者，亦同。民法第
    179條定有明文。又按依不當得利之法則請求返還不當得利
    ，以無法律上之原因而受利益，致他人受有損害為其要件，
    故其得請求返還之範圍，應以對方所受之利益為度，非以請
    求人所受損害若干為準，無權占有他人土地，可能獲得相當
    於租金之利益為社會通常之觀念，此亦有最高法院61年臺上
    字第1695號判例可資參照。再按城市地方房屋之租金，以不
    超過土地及其建築物申報總價年息10％為限，土地法第97條
    定有明文，而依土地法施行法25條規定，土地法第97條規定
    之土地價額係指法定地價而言，又依土地法第148條規定，
    土地所有權人依土地法所定申報之地價為法定地價，另土地
    法第105條規定「第97條、第99條及第101條之規定，於租用
    基地建築房屋均準用之。」，是城市地方建築基地之租金，
    亦應以土地申報地價年息10％為限。從而相當於租金不當得
    利之酌定，除以租約約定之租金數額為審酌標準外，並應斟
    酌該土地之位置，工商業繁榮之程度，承租人利用該土地之
    經濟價值及所受利益等項，並與鄰地租金相比較，以為決定
    。經查：
    (一)被上訴人無占有使用系爭土地之權源，受有相當於租金之
      不當得利，上訴人亦因此受有損害。又丙○○、乙○○迄
      今仍無拆除返還土地之意，顯有繼續占用之虞，故上訴人
      主張被上訴人按月給付上訴人至拆除占用系爭土地之地上
      物並返還該土地之日止之不當得利，即為可取。
    (二)被上訴人丙○○雖辨稱伊屬善意占有人，依民法第952條
      規定，不構成不當得利等語。然按民法第943條雖規定：
      「占有人於占有物上，行使之權利，推定其適法有此權利
      。」，惟民法第943條占有權利之推定，僅及「適法占有
      」，並未推定「善意占有」。又民法第943條之規定，將
      對真正權利人造成損害，故其適用應受限制，即已登記之
      不動產，就其物權無本條之適用。因民法就不動產以登記
      為物權之表徵，則不動產物權如經登記，其權利人均得以
      登記為反證而推翻占有人權利之推定，是就不動產占有權
      利之推定而言，僅在未登記之不動產與以不動產為標的之
      債權，方能受該條之推定。按系爭土地於63年4月4日即登
      記為上訴人所有，有土地之登記謄本可資為證（調解卷第
      9、10頁），則依上述說明，自不得依民法第943條之規定
      推定被上訴人丙○○就系爭土地有其適法之權利。且被上
      訴人丙○○所稱之前手，自始未登記為系爭土地所有人或
      共有人，亦自始未曾提出登記所有人出具合法使用同意書
      ，更於其等所簽定讓渡書上記載「讓渡人答應受讓人，於
      本土地之開墾權，若往後有遭受糾紛之時，損失到受讓人
      之權利，讓渡人應遵守承諾出面協調糾紛，以更受讓人受
      得權利」等語（原審卷第80頁），顯見其等與簽署讓渡書
      時，明知讓渡人並非系爭土地所有權人，因此被上訴人丙
      ○○、乙○○實無誤信其有占有系爭土地之權利且毫無懷
      疑之「不知」可言，是被上訴人辯稱其係以善意占有系爭
      土地，不構成不當得利等語，並無可採。
    (三)上訴人主張系爭土地週邊生活機能良好，且因被上訴人在
      系爭土地上搭蓋建物作商業使用，致伊必須自94年開始改
      按一般用地稅率課徵地價稅，此地價稅負擔係可歸責於被
      上訴人，故計算相當於租金之不當得利，應以系爭土地申
      報地價年息10％為計算之依據。被上訴人則抗辯此10％顯
      屬過高。經查：系爭土地89年7月起迄今申報地價為每平
      方公尺5,360元，有系爭土地登記謄本其上所載之申報地
      價可資為憑（原審卷第34至37頁），顯見近10年來，系爭
      土地增值幅度有限，再被上訴人丙○○、乙○○占有之系
      爭土地臨近板橋市○○○街124巷及環河道路，依出入道
      路雖尚稱寬敞，但臨近河堤，人潮聚集不易，傳統商業活
      動非屬活絡，有板橋市都市計劃地圖節本、勘驗筆錄、相
      片、土地複丈成果圖、GOOGLE位置圖可稽（調解卷第13頁
      ，原審卷第33、115至119頁、本審卷第51至54頁）。然依
      上開照片及GOOGLE位置圖，系爭土地上鐵皮屋林立，上訴
      人主張系爭土地因鄰近市區，交通便利，附近復有環河快
      速道路，吸引中小企業前來租用廠房使用等語，並提出其
      臨近土地之房屋租賃契約為證（原審卷第40頁），甚而被
      上訴人丙○○所有系爭65-7號建物亦出租予東盟公司，顯
      見系爭土地週邊亦有其特殊之商業活動，且東盟公司法定
      代理人王龍風於原審陳稱伊自84年起向被上訴人丙○○承
      租系爭65-7號建物，84年租金為75,000元，至94或95年租
      金變為40,000元等語（原審卷第70頁），再附近僑中一街
      124巷67號建物95年間亦以每月42,000元出租，亦有房屋
      租賃契約可證（原審卷第40頁），益徵系爭土地確有經濟
      利用價值。末上訴人主張因被上訴人於系爭土地上搭建鐵
      皮屋供商業使用，致94年間為稅捐稽徵處發現後，將原先
      地價稅之農業用土地改按一般稅率課徵，雖提出94年至98
      年地價稅繳納證明為證（本審卷第101至106頁），惟依不
      當得利之法則請求返還不當得利，以無法律上之原因而受
      利益，致他人受有損害為其要件，故其得請求返還之範圍
      ，應以對方所受之利益為度，非以請求人所受損害若干為
      準，是考量被上訴人應返還之不當得利，仍應以所受租金
      利益為度。爰審酌上開土地之位置，工商業繁榮之程度、
      經濟價值及被上訴人所受利益等一切情狀，及現今社會經
      濟發展狀況，認系爭土地應按基地申報地價年息8％計算
      租金為適當。故上訴人主張被上訴人丙○○應返還追加起
      訴（97年9月22日）前5年計算，相當於租金之不當得利，
      自97年10月1日起至返還占用土地之日止，按月給不當得
      利；被上訴人乙○○返還追加起訴（98年7月7日）前5年
      計算，相當於租金之不當得利，自98年7月8日起至返還占
      用土地之日止，按月給不當得利，分別計算如下：
      1.丙○○占有如附圖所示B1、B2部分面積共為294.54平方
        公尺（155.32＋139.22＝294.54），申報價額為1,578,
        734元（294.54×5,360＝1,578,734），5年之不當得利
        為631,494元（1,578,734×8％×5＝631,494，元以下
        四捨五入），每月之不當得利為10,525元（1,578,734
        ×0.08/12＝10,525，元以下四捨五入）。
      2.乙○○占有如附圖所示A1、A2部分面積共為286.38平方
        公尺（144.06＋142.32＝286.38），申報價額為1,534,
        997元（286.38×5,360＝1,534,997），5年之不當得利
        為613,999元（1,534,997×8％×5＝613,999，元以下
        四捨五入），每月之不當得利為10,233元（1,534,997
        ×0.08/12＝10,223，元以下四捨五入）。
    (四)末被上訴人丙○○辯稱：其自前手處讓渡系爭土地使用權
      時，曾給付525萬元讓渡金應得與本件上訴人請求相當於
      租金利得相互扣抵；另不問丙○○屬善意或惡意占有人，
      基於民法第954條、955條與957條（準用無因管理）規定
      ，亦得向上訴人請求償還開發、開墾系爭土地所支出必要
      及有益費用共2,936,000元，此部分爰主張抵銷之等語。
      然查，被上訴人丙○○辯稱其已支付525萬元讓渡金予前
      手一節，縱認屬實，亦係其與前手間請求損害賠償之問題
      ，與上訴人無涉。且被上訴人丙○○難認屬善意占有人，
      其辯稱基於民法第954條、955條規定為抵銷抗辯一節，亦
      屬無據。至丙○○依民法第957條「惡意占有人，因保存
      占有物所支出之必要費用，對於回復請求人，得依關於無
      因管理之規定，請求償還」之規定，請求償還必要費用部
      分，固提出估價單（原審卷第199頁）為證。然此估價單
      為上訴人所否認，被上訴人丙○○復未進步提出證據證明
      ，縱認單據屬實，其內容亦為建廠房所為支出，尚難認與
      系爭土地之保存有何關連，且廠房與土地分屬不同不動產
      ，上訴人並不因丙○○在系爭土地上興建廠房，進而取得
      廠房所有權，此部分支出自與民法957條規定得請求償還
      之費用有間。是丙○○以此部分支出對上訴人為抵銷抗辯
      ，亦無可採。
七、綜上，上訴人主張被上訴人應拆屋還地，及返還相當於租金
    之不當利益，於法有據，被上訴人辯稱有權占有等語，並無
    可採。從而，上訴人依民法第767條、第179條，請求被上訴
    人丙○○應將系爭土地如附圖所示B1部分（面積155.32平方
    公尺）、B2（面積139.22平方公尺）上建物拆除，將土地返
    還上訴人。被上訴人乙○○應將系爭土地如附圖所示A1（面
    積144.06平方公尺）、A2（142.32平方公尺）上建物拆除，
    將土地返還上訴人；及被上訴人丙○○應給付上訴人
    631,494元，及自97年9月23日起至清償日止，按週年利率5
    ％計算之利息；併自97年10月1日起至返還占有土地之日止
    ，按月給付上訴人10,525元；被上訴人乙○○應給付上訴人
    613,999元，及自民事聲請及準備書狀送達翌日即98年7月8
    日起至清償日止，按週年利率5％計算之利息；併自98年7月
    8日起至返還占有土地之日止，按月給付上訴人10,223元，
    為有理由，應予准許，逾此部分之請求，則為無理由，應予
    駁回。就上開應准許部分，原審就相當於租金之不當得利，
    僅判決被上訴人丙○○應給付394,684元本息及按月給付
    6,578元，被上訴人乙○○應給付383,749元本息及按月給付
    6,396元，而駁回上訴人對被上訴人丙○○236,810元本息及
    每月不當得利3,947元部分之請求，及對被上訴人乙○○
    230,250元本息及每月不當得利3,837元部分之請求，自有未
    洽，上訴意旨求予廢棄改判，為有理由，爰由本院予以廢棄
    改判如主文第2、3項所示，又本件上訴利益未逾150萬元，
    不得再上訴第三審，無庸另為假執行之宣告。至於上訴人之
    請求不應准許部分，原判決為上訴人敗訴之判決，並駁回其
    假執行之聲請，經核於法並無不合，上訴意旨求予廢棄改判
    ，為無理由，應駁回其上訴。
八、本件事實已臻明確，兩造其餘攻擊或防禦之方法，經核於判
    決結果無何影響，爰不一一論述，附此敘明。
九、據上論結，本件上訴為一部有理由，一部無理由，依民事訴
    訟法第450條、第449條第1項、第79條，判決如主文。
中    華    民    國    99    年    4     月    20    日
                    民事第三庭
                        審判長法  官  林敬修
                              法  官  張靜女
                              法  官  吳青蓉
正本係照原本作成。
不得上訴。
中    華    民    國    99    年    4     月    27    日
                              書記官  吳碧玲

司法院資訊處製作；財團法人民間司法改革基金會備份。
